臺灣臺南地方法院刑事裁定
109年度訴字第1551號
第三人即
參 與 人  玄天物業有限公司（已廢止登記）
        
代 表 人  孫光忠
本院109年度訴字第1551號被告杜立德等涉犯詐欺案件，裁定如
下：
    主  文
玄天物業有限公司應參與本案沒收程序。
    理  由
一、按犯罪所得，屬於犯罪行為人者，沒收之。犯罪行為人以外
    之自然人、法人或非法人團體，因下列情形之一取得犯罪所
    得者，亦同：一、明知他人違法行為而取得。二、因他人違
    法行為而無償或以顯不相當之對價取得。三、犯罪行為人為
    他人實行違法行為，他人因而取得。前2 項之沒收，於全部
    或一部不能沒收或不宜執行沒收時，追徵其價額。第1 項及
    第2 項之犯罪所得，包括違法行為所得、其變得之物或財產
    上利益及其孳息，刑法第38條之1第1項前段、第2項至第4項
    定有明文。刑法關於沒收之規定，目的在澈底剝奪犯罪行為
    人因犯罪而直接、間接所得，或因犯罪所生之財物及相關利
    益，以貫徹任何人都不能坐享或保有犯罪所得或犯罪所生利
    益之理念，藉以杜絕犯罪誘因，而預防、遏阻犯罪；為解決
    修正前之犯罪所得，以屬於犯罪行為人為限，始得沒收，而
    對於犯罪行為人將其犯罪所得轉予第三人之情形，致犯罪行
    為人或第三人因而仍可坐享犯罪所得，卻無法沒收之不合理
    現象，兼及防止脫法及填補漏洞，乃修正擴大沒收之主體範
    圍，增訂第38條之1第2項，斷絕該第三人因此而仍能保有不
    正利益，至於判斷第三人有無刑法第38條之1 第2項第2款規
    定「因他人違法行為而無償取得」犯罪所得之情形，係重在
    「無償取得」之結果，而不論其取得之原因為何，自應各別
    判斷是否與該要件相符（最高法院108 年度台抗字第1579號
    判決意旨參照）。又財產可能被沒收之第三人得於本案最後
    事實審言詞辯論終結前，向該管法院聲請參與沒收程序；第
    三人未為聲請，法院認有必要時，應依職權裁定命該第三人
    參與沒收程序，亦為刑事訴訟法第455條之12第1 項、第3項
    前段所明定。
二、按法人解散後，依公司法第24條規定，除合併、分割或破產
    以外，仍應進行清算；於清算範圍內，視為尚未解散，公司
    法第25條定有明文；又公司經中央主管機關撤銷或廢止登記
    者，亦準用之，公司法第26條之1亦有明文。且按有限公司
    變更章程、合併、解散及清算，準用無限公司有關之規定；
    公司之清算，以全體股東為清算人。但公司法或章程另有規
    定或經股東決議，另選清算人者，不在此限，公司法第113
    條第1項、第79條分別定有明文。故公司廢止或解散後，其
    法人人格並非即告消滅，必須經清算程序，俟清算完結後，
    始喪失其人格；而股份有限公司之清算人有數人時，得推定
    一人或數人代表公司，如未推定時，各有對於第三人代表公
    司之權，惟關於法院依刑事訴訟法第455條之13、第455條之
    14、第455條之20規定所為之通知，仍應向全體清算人送達
    ，以保障清算中公司之聽審權（最高法院108年度台上字第4
    355 號判決意旨參照）。
三、本件第三人玄天物業有限公司（下稱玄天公司），業於民國
    111年1月6日經主管機關為廢止登記，有臺中市政府111年1
    月6日府授經登字第11107950200號函及經濟部商工登記公示
    資料查詢結果在卷可參（本院卷三第297、331頁），依上開
    說明，玄天公司應依法清算，惟其尚未向法院聲報清算人或
    利害關係人聲請選任清算人就任事件，有臺灣臺中地方法院
    111年9月28日中院平民字第1110001724號函在卷可稽（本院
    卷三第325頁），依前開說明，自應以該公司最後登記之全
    體董事為公司清算人，併予送達關於沒收其財產事項之相關
    文書。而玄天公司經主管機關命令解散時之代表人、董事均
    為孫光忠1人，有該公司變更登記資料在卷可參（本院卷三
    第329至330頁），是本案應以其董事孫光忠為清算人而為玄
    天公司之代表人，且玄天公司雖經廢止，但其法律人格在清
    算範圍內，視為繼續存續，自得為參與沒收程序之主體。
四、本件被告杜立德等6人被訴涉犯詐欺案件，依該起訴書所載
    犯罪事實及卷內事證，被告杜立德當時身為玄天公司之負責
    人，玄天公司與告訴人王曉苓簽立塔位相關買賣委任書，被
    告杜立德辯稱：其有收到告訴人王曉苓的新臺幣（下同）13
    5萬元，錢都是交給玄天公司，玄天公司拿這135萬元去週轉
    等語（本院卷三第225至229頁），是經本院審理後，倘認被
    告杜立德等人成立犯罪，而須依法沒收犯罪所得，依刑法第
    38條之1規定，沒收對象及範圍可能包括玄天公司取得之前
    揭款項。為保障玄天公司之財產可能被沒收之所有人程序主
    體地位，使其有參與本案程序之權利與尋求救濟之機會，本
    院認有命玄天公司參與本案沒收程序之必要，爰依職權裁定
    命玄天公司參與本案沒收程序。
五、本院109年度訴字第1551號案件，已定於111年11月24日下午
    2時30分，在本院刑事第九法庭進行審理程序，玄天公司參
    與本案後，應依期到庭或委任代理人到庭參與沒收程序，並
    得請求調查有利之證據，就沒收其財產之事項，準用被告訴
    訟上權利之規定。參與人經合法傳喚或通知而不到庭者，依
    刑事訴訟法第455條之17規定，得不待其陳述逕行諭知沒收
    ，附此敘明。
六、依刑事訴訟法第455條之12第3項裁定如主文。
中    華    民    國   111    年    10    月    11    日
                  刑事第八庭    審判長法  官  陳欽賢
                                      法  官  盧鳳田
                                      法  官  王惠芬    
以上正本證明與原本無異。
不得抗告。
      　　　　　　　　　　　　　　　　書記官　陳杰瑞
中　　華　　民　　國　　111 　年　　10　　月　　13　　日